【裁判字號】    88,上訴,1726
【裁判日期】    890323
【裁判案由】    誣告等
【裁判全文】
臺灣高等法院臺南分院刑事判決             八十八年度上訴字第一七二六號  Ａ
      上  訴  人
      即  被  告  丙  ○  ○
      共      同
      選任辯護人  蔡  作  弘
右上訴人因誣告等案件，不服臺灣嘉義地方法院八十八年度訴字第二八一號中華民國
八十八年九月二十八日第一審判決（起訴案號：臺灣嘉義地方法院檢察署八十八年度
偵續字第八號），提起上訴，本院判決如左：
      主      文
上訴駁回。
      事      實
一、丙○○與甲○○係夫妻關係，二人共同基於使公務員登載不實之犯意聯絡，明知
    甲○○於民國（下同）八十四年八月十八日補發之身分證並未遺失，二人竟於八
    十五年七月九日至嘉義縣番路鄉戶政事務所謊報遺失，由甲○○申請補發，並由
    丙○○以證明人身分交付其印章予嘉義縣番路鄉戶政事務所承辦公務員乙○○，
    在請領國民身分證申請書上證明人姓名欄上蓋章，使不知情之乙○○將甲○○身
    分證遺失之不實事項，登載於其職務上所掌之收件簿公文書上，而補領得新發之
    身分證，足生損害於戶政管理之正確性（甲○○所犯使公務員登載不實罪部分，
    業經本院以八十八年度上易字第九四二號判處有期徒刑五月確定在案）。
二、甲○○明知其因經商失敗、積欠債務，亟需償還債務，而向丁○○高利借款週轉
    （丁○○所犯重利罪部分，業經臺灣嘉義地方法院以八十六年易字第五五三號判
    處有期徒刑五月，經丁○○上訴本院後撤回確定在案），丁○○乃於八十五年七
    月二十六日上午十時許，先在嘉義市○○路東洋別墅前大門口，向甲○○取得身
    分證及其所有之車號ＲＳ─三三八八號ＢＭＷ一千八百西西自小客車（以下簡稱
    系爭自小客車）行車執照、車輛來源證件後，於同日中午，在嘉義市體育場貸予
    甲○○新台幣（下同）四十萬元，言明每十天之利息以八萬元計算，並要求甲○○書具八十萬元之本票一張及簽署前揭自小客車之汽車買賣讓渡契約書予丁○○
    收執，嗣第一期應付息之日屆至後，甲○○因無錢繳納全額利息，而先於同年八
    月五日支付四萬元利息，丁○○嗣於同年八月八日約甲○○前往嘉義監理所辦妥
    上開自小客車過戶予丁○○後，丁○○乃先將該車交還甲○○使用，嗣甲○○於
    同年八月十二日中午十二時許，在嘉義縣番路鄉新福村大庄三六之五號住處，將
    該自小客車交由丁○○開走，而明知該車並非遭竊，其竟意圖使丁○○受刑事處
    分，先請其不知情之夫丙○○於當日下午四時許，向嘉義市警察局第一分局報案
    ，再由甲○○於當日下午五時二十五分許，至上開分局接受警方製作偵訊筆錄告
    發丁○○竊取其汽車，而向該管公務員誣告。
三、案經丁○○訴請臺灣嘉義地方法院檢察署檢察官偵查起訴。
    理     由
一、訊據上訴人即被告丙○○矢口否認有使公務員登載不實之犯行，辯稱：伊並不知
    道甲○○於八十五年七月九日至嘉義縣番路鄉戶政事務所申請補發身分證之事，
    且當日伊並未與甲○○共同前往該戶政事務所，故根本未在申請書上證明人欄蓋
    章云云；訊據上訴人即被告甲○○固供承於右揭時地向丁○○借款四十萬元，嗣
    因無力支付利息，乃於八十五年八月八日將自小客車辦理過戶予丁○○，惟否認
    有何誣告犯行，辯稱：八十五年八月十二日中午十二時許，伊並未在嘉義縣番路
    鄉新福村大庄三六之五號住處，將自小客車交給丁○○開走，而是伊丈夫丙○○
    從外面工地回來，告知自小客車不見，始向警方報案失竊，伊並非故意誣告丁○○竊車云云，惟查：
（一）右揭被告丙○○使公務員登載不實之事實，業經告訴人丁○○指訴綦詳，又共
      同被告甲○○於八十五年七月九日至嘉義縣番路鄉戶政事務所謊報身分證遺失
      申請補發，使承辦之公務員將此不實事項登載於其職務上所掌之收件簿公文書
      上之部分犯行，業經本院判決有期徒刑五月確定，此有本院八十八年度上易字
      第九四二號判決影本在卷足憑（本院卷第六一頁以下）。而甲○○補發身分證
      申請書上之證明人欄有被告丙○○之蓋印，此有該申請書乙紙附卷可稽（八十
      七年度偵字第三一九五號偵查卷第九頁），且該印章之真正為被告丙○○所不
      否認，被告甲○○雖供稱：係伊拿丙○○之身分證及印章去辦理的，丙○○並
      不知情云云，然八十五年七月九日甲○○申請補發身分證時，證明人丙○○有
      親自到場由戶政事務所人員核對身分證後准予為證明人並用印，此有嘉義縣番
      路鄉戶政事務所八十八年一月二十七日嘉番戶字第一一二號函在卷足憑（八十
      八年偵續字第八號偵查卷第四六頁）。又證人即嘉義縣番路鄉戶政事務所承辦
      甲○○申請補發身分證之人員乙○○於偵查及本院審理中均到庭證稱：八十五
      年七月九日甲○○申請補發身分證時，丙○○應該有到場，伊才會讓他以證明
      人身份申請補發甲○○之身分證，而且丙○○、甲○○夫妻長相，伊特別有印
      象等語明確（偵查卷第五三、五四頁、本院卷第三八頁），足見被告丙○○於
      八十五年七月九日係有以證明人身分偕同甲○○至嘉義縣番路鄉戶政事務所申
      請辦理補發甲○○之身分證無疑。至內政部於八十二年八月三十日發布之國民
      身分證製發及處理要點第六項後段雖規定：「身分證．．申請補發，證明人得
      不親自到戶政事務所簽名蓋章，但應持證明人簽名或蓋章之書面並附身分證或
      戶口名簿影本辦理」等文句（本院卷第二二頁），惟被告丙○○既有與甲○○
      親自到場辦理身分證補發，是該規定並不足為被告有利之認定。綜上所述，被
      告丙○○前開辯解，顯係事後卸責之詞，不足採信，其犯行洵堪認定。
（二）右揭被告甲○○誣告之事實，迭據告訴人丁○○於偵審中指稱：八十五年八月
      八日被告甲○○將該ＲＳ─三三八八號自小客車過戶至伊名下，因甲○○無交
      通工具，伊乃將自小客車暫借甲○○使用，詎料，八日當晚伊至甲○○住處欲
      取回車子時，甲○○竟不知去向，遲至同年月十二日中午十二時許，始發現甲○○返回住處，初始敲門甲○○未予理會，伊乃向番路分駐所報案，該所警員
      以伊等屬民事財務糾紛為由未予處理，後來伊又回去上開住處向甲○○說如不
      交出車子，要告其侵占及詐欺，甲○○害怕才交出錀匙讓伊把車子開走的，伊
      並未竊取車子等語。而證人即原嘉義縣警察局中埔分局番路分駐所警員林坤煜
      於本院八十六年度上易字第二五一八號丁○○重利案件審理中到庭證稱：「（
      問：被告（即丁○○）在去年八月十二日十一點多報案他車子之事，你說是民
      事問題？）他有去報案，他買車子，對方鐵門都放下來，我問有無過戶，他說
      有，我說是民事問題，叫他找二個人一起去，免得誣賴。」等語（見八十八年
      偵續字第八號偵查卷第二十三頁），此亦經本院調閱上開卷宗查明無訛，則告
      訴人如有意竊取該車，何需事先向分駐所報案，而自曝行藏。
（三）次查，被告甲○○在丁○○上開重利等案件偵查中指稱：「（問：車子原放在
      何處？）我家車庫，鐵門有放下來。」等語（見八十五年度偵字第四七九三號
      卷第十五頁正面第七、八行），且被告甲○○之夫丙○○於上開案件偵查中亦
      供稱：「（問：鐵門有無損壞？）沒有，那是遙控鐵門」等語（見同上卷第十
      九頁第一、二行），另參之告訴人丁○○在上開重利案件中提出附卷之甲○○
      上揭住處車庫照片二張（見八十六年易字第五五三號卷第三一頁），可知被告
      甲○○住處之車庫為密閉式，非使用遙控器無法開啟。準此，告訴人丁○○茍
      未經被告甲○○同意交車，實難想像其如何竊取該車？況被告甲○○在前開重
      利等案件偵查中，檢察官質以：「為何丁○○能打開鐵門？」，甲○○係答稱
      ：「我不在家，不知道」云云（見同上偵查卷第十五頁反面第一、二行），然
      被告甲○○於本案偵查中卻又供稱：「．．當天中午十二點三十分我先生從外
      面工地回來，向我講你車子怎不見了，那時我在住處三樓．．」云云（八十八
      年偵續字第八號卷第四十一頁反面第一、二行），其供述亦前後歧異，心虛之
      情不言可喻。又被告甲○○於上開重利等案件警訊及偵查中均稱：丁○○於車
      子過戶當天（即八十五年八月八日）有帶伊去打造車子鑰匙一付，由他拿走云
      云（警訊卷第七頁、八十五年偵字第四七九三號卷第十五頁正面），而於原審
      審理中亦稱：丁○○帶伊去配鎖，原裝鎖他拿去，將配的鎖給伊云云（原審卷
      第三九頁反面），均未提及有交付車庫遙控器乙節，嗣經原審指明丁○○非使
      用遙控器無法開車庫鐵門，被告始於本院審理中改稱：丁○○除帶伊去複製車
      子鑰匙，還將伊車庫鐵門遙控器拿去云云（本院卷第三九頁正面），顯係自圓
      其說之詞，不足為採。故綜上各情觀之，告訴人所指八十五年八月十二日中午
      十二時許，在嘉義縣番路鄉新福村大庄三六之五號甲○○住處，確係甲○○將
      車號ＲＳ─三三八八號自小客車交給伊開走的等語，應堪採信。從而，被告甲○○既明知車號ＲＳ─三三八八號自小客車已過戶給丁○○，其並於八十五年
      八月十二日中午十二時許將該車交付丁○○，嗣竟於同日下午五時二十五分許
      ，向嘉義市警察局第一分局刑事組告發丁○○竊取其汽車，足徵其有誣告之犯
      意甚明，此外復有嘉義市警察局第一分局八十五年八月十二日製作甲○○之偵
      訊筆錄影本乙份在卷足據（八十七年偵字第三一九五號卷第二五頁至三一頁）
      ，益徵被告甲○○所辯，均屬事後卸責之詞，委無足取，其犯行洵堪認定。
（四）又被告甲○○上開告發丁○○涉犯重利、偽造文書、竊盜等案（八十五年度偵
      字第四七九三號），經嘉義市警察局第一分局移送臺灣嘉義地方法院檢察署檢
      察官偵查後，雖就告訴人丁○○重利及偽造文書部分提起公訴，惟就丁○○竊
      盜罪嫌不足部分則未予交待，有該警訊及偵查卷宗可稽（影印外放），然被告
      甲○○既意圖使告訴人受刑事處分，捏造事實，向有偵查犯罪職權之公務員告
      發告訴人竊盜，使該管公務員發動偵查，即與誣告之構成要件相當，並不因檢
      察官無另為不起訴處分之諭知，而得圖免刑責，併予敘明。
二、核被告丙○○所為，係犯刑法第二百十四條之使公務員登載不實罪；被告甲○○
    所為，則係犯刑法第一百六十九條第一項之誣告罪。被告丙○○與甲○○二人就
    使公務員登載不實罪部分，有犯意聯絡及行為分擔，均為共同正犯。原審因而引
    依刑法第二十八條、第二百十四條、第一百六十九條第一項、第四十一條、第七
    十四條第一款，罰金罰鍰提高標準條例第一條前段、第二條之規定，審酌被告丙○○、甲○○二人犯罪之動機、目的、手段，犯罪所生危害，及犯後猶飾詞狡辯
    ，不知悔悟等一切情狀，分別量處被告丙○○有期徒刑四月；被告甲○○有期徒
    刑十月，併就被告丙○○部分諭知易科罰金之折算標準，以示懲儆。又因被告丙○○未曾受有期徒刑以上刑之宣告，此有其全國前案紀錄表一份附卷足憑，本次
    因一時失慮，致罹刑典，經此偵查及審判程序後，當知所警惕而信無再犯之虞，
    認被告丙○○所宣告之刑，以暫不執行為適當，爰宣告緩刑二年，以啟自新。其
    認事用法核無違誤，量刑及諭知緩刑，亦稱允當。被告丙○○、甲○○上訴意旨
    仍執前詞，否認犯罪，指摘原判決不當，為無理由，應予駁回。
據上論斷，應依刑事訴訟法第三百六十八條，判決如主文。
本案經檢察官羅清溪到庭執行職務。
中    華    民    國      八十九      年      三      月      二十三    日
                                  臺灣高等法院臺南分院刑事第二庭
                                      審判長法官  游    明    仁
                                            法官  蔡    長    林
                                            法官  呂    佳    徵
右正本證明與原本無異。
被告甲○○如不服本判決，應於判決送達後十日內向本院提出上訴狀，其未敘述理由
者並應於提出上訴狀後十日內向本院補提理由書（應附繕本)。
被告丙○○不得上訴。
                      法院書記官  陳    嘉    琍
中    華    民    國      八十九      年      三      月      二十四    日
附錄本案論罪科刑法條全文：
刑法第二百十四條：明知為不實之事項，而使公務員登載於職務上所掌之公文書，足
                  以生損害於公眾或他人者，處三年以下有期徒刑、拘役或五百元
                  以下罰金。
刑法第一百六十九條第一項：意圖他人受刑事或懲戒處分，向該管公務員誣告者，處
                          七年以下有期徒刑。


司法院資訊處製作；財團法人民間司法改革基金會備份。
